---
title: "Στατιστική στην Εκπαιδευτική Έρευνα"
author: "Αλέξανδρος Ρέκκας"
date: today
format:
  revealjs:
    theme: [default, custom.scss]
    slide-number: true
    logo: logo.jpg
    footer: "Πανεπιστήμιο Δυτικής Μακεδονίας · Παιδαγωγικό Τμήμα Νηπιαγωγών"
    lang: el
    incremental: false
knitr:
  opts_chunk:
    fig.width: 10
    fig.height: 6
    dev: "svglite"
execute:
  echo: false
---

# Τυχαίες μεταβλητές

## Βασικές στατιστικές έννοιες

**Στατιστική**: μέθοδοι για οργάνωση, σύνοψη και ερμηνεία δεδομένων από μια μελέτη στην εκπαίδευση.

- **Πληθυσμός**: Όλα τα άτομα που μας ενδιαφέρουν (π.χ. όλοι/όλες οι μαθητές/τριες νηπιαγωγείων της Δυτικής Μακεδονίας).
- **Δείγμα**: Υποσύνολο του πληθυσμού, επιλεγμένο για να τον **αντιπροσωπεύσει**.

## Βασικές στατιστικές έννοιες

- **Παράμετρος**: Χαρακτηριστικό του πληθυσμού (άγνωστο αλλά μετρήσιμο).
- **Στατιστικό**: Μαθηματικός συνδυασμός μετρήσεων στο δείγμα (π.χ. μέσος όρος).

## Μεταβλητές

- **Μεταβλητή**: μετρήσιμο χαρακτηριστικό που παίρνει διαφορετικές τιμές.
- **Διακριτές**: τιμές σε διακριτές κατηγορίες (π.χ. δήμος, πλήθος παιδιών ανά τμήμα).
- **Συνεχείς**: οποιαδήποτε τιμή σε ένα διάστημα (π.χ. ύψος/βάρος παιδιού).

## Κλίμακες μέτρησης

- Μέτρηση είναι η διαδικασία με την οποία αποδίδουμε τιμές σε μεταβλητές.
- Οι τιμές αυτές εξαρτώνται από το **είδος της κλίμακας** που χρησιμοποιούμε.
- Η επιλογή της κατάλληλης κλίμακας επηρεάζει άμεσα το είδος των στατιστικών μεθόδων που μπορούμε να εφαρμόσουμε.

## Ονομαστική κλίμακα

- Οι τιμές είναι **ονόματα κατηγοριών**.
- Οι κατηγορίες είναι **διακριτές και όχι συγκρίσιμες** (δεν υπάρχει σειρά ή διάταξη μεταξύ τους)
- Παράδειγμα: τόπος κατοικίας (π.χ. Φλώρινα, Καστοριά, Κοζάνη)
- Μπορεί να χρησιμοποιηθούν αριθμοί για κωδικοποίηση, αλλά **δεν έχουν ποσοτική σημασία** (π.χ. 1 = Φλώρινα, 2 = Καστοριά).

## Διατάξιμη κλίμακα

- Οι τιμές αντιστοιχούν σε **διακριτές κατηγορίες με φυσική διάταξη**.
- Μπορούμε να πούμε ποια τιμή είναι "μεγαλύτερη" ή "μικρότερη", αλλά **όχι πόσο** μεγαλύτερη.
- Παράδειγμα: οικονομική κατάσταση οικογένειας μαθητών (χαμηλή, μέτρια, υψηλή).
- Η σειρά έχει νόημα, αλλά οι **διαφορές μεταξύ κατηγοριών δεν είναι μετρήσιμες**.

## Ισοδιαστημική κλίμακα

- Οι τιμές είναι **αριθμητικές**, με **ίσα διαστήματα** μεταξύ τους.
- Επιτρέπεται η σύγκριση διαφορών (π.χ. πόσο αυξήθηκε ή μειώθηκε κάτι)
- Ωστόσο, το **μηδέν είναι αυθαίρετο**· δεν υποδηλώνει "απουσία"
- Παράδειγμα: θερμοκρασία σε βαθμούς Κελσίου ή Φάρεναϊτ

## Αναλογική κλίμακα

- Είναι **ισοδιαστημική με απόλυτο μηδέν**.
- Το μηδέν σημαίνει **απουσία** του χαρακτηριστικού που μετράμε.
- Επιτρέπεται η **σύγκριση λόγων** (π.χ. "διπλάσιο", "μισό").
- Παράδειγμα: ύψος, βάρος, διάρκεια, απόσταση.

# Ερωτήσεις

## Ερώτηση 1

Μια ερευνήτρια μετρά το ύψος παιδιών σε εκατοστά (π.χ. 95cm, 102cm, 98cm) και
στη συνέχεια τα κατατάσσει σε τρεις κατηγορίες: "κοντά", "μεσαία", "ψηλά". Τι
έγινε με την κλίμακα μέτρησης;

- α) Παρέμεινε αναλογική
- β) Μετατράπηκε από αναλογική σε ισοδιαστηματική
- γ) Μετατράπηκε από αναλογική σε διατακτική
- δ) Μετατράπηκε από ισοδιαστηματική σε ονομαστική

::: {.fragment .callout-note}
## Η απάντηση είναι το (γ)

**Επεξήγηση:**  
Το ύψος σε cm είναι αναλογική μεταβλητή (έχει απόλυτο μηδέν). Όταν το
κατατάσσουμε σε κατηγορίες με σειρά, γίνεται διατακτική. Χάνουμε πληροφορία!
:::

## Ερώτηση 2

Μια νηπιαγωγός αξιολογεί την κοινωνική αλληλεπίδραση παιδιών με κλίμακα:
"καθόλου αλληλεπίδραση", "λίγη αλληλεπίδραση", "μέτρια αλληλεπίδραση", "πολλή
αλληλεπίδραση". Τι είδους μεταβλητή είναι;

- α) Ονομαστική
- β) Διατάξιμη
- γ) Ισοδιαστηματική
- δ) Αναλογική

::: {.fragment .callout-note}
## Η απάντηση είναι το (β)

**Επεξήγηση:**  
Υπάρχει σαφής σειρά, αλλά τα διαστήματα δεν είναι απαραίτητα ίσα. Η διαφορά
"καθόλου" και "λίγη" μπορεί να είναι διαφορετική από τη διαφορά "λίγη" και
"μέτρια".
:::

## Ερώτηση 3

Σε ποια μεταβλητή έχει νόημα να πούμε ότι μια τιμή είναι "διπλάσια" από μια
άλλη;

- α) Η θερμοκρασία αίθουσας σε °C
- β) Το έτος γέννησης παιδιού
- γ) Ο χρόνος προσοχής παιδιού σε δευτερόλεπτα
- δ) Η βαθμολογία ικανοποίησης γονέα (κλίμακα 1-5)

::: {.fragment .callout-note}
## Η απάντηση είναι το (γ)

**Επεξήγηση:**  
Μόνο σε αναλογικές μεταβλητές έχουν νόημα οι αναλογίες. 60 δευτερόλεπτα είναι
όντως διπλάσια από 30 δευτερόλεπτα. Για θερμοκρασία °C ή βαθμολογίες δεν ισχύει
αυτό.
:::


# Συχνότητα
## (Απόλυτη) συχνότητα

**Συχνότητα** μιας τιμής είναι το **πόσες φορές** εμφανίζεται η τιμή αυτή σε ένα δείγμα.

\

- $\sum f = N$
- $\sum f\tilde{X} = \sum X$

## Σχετική συχνότητα

- Μετράει το μέρος (κλάσμα) του δείγματος που αντιστοιχεί σε μια τιμή:

$$
f_r = \frac{f}{N}
$$

\

- $0 \leq f_r \leq 1$
- $\sum f_r = 1$

## Ποσοστιαία συχνότητα

- Μετατροπή της σχετικής συχνότητας σε ποσοστό:
$$
f_{\%} = 100 \times f_r = 100 \times \frac{f}{N}
$$

- $0 \leq f_{\%} \leq 100$
- $\sum f_{\%} = 100$

## Ομαδοποιημένες Συχνότητες

- Όταν οι πιθανές τιμές είναι πολλές, ομαδοποιούμε σε **διαστήματα**
- Συνήθως έχει νόημα στην περίπτωση συνεχών τυχαίων μεταβλητών.

\

**Καλές πρακτικές:**

- ~ **10 ομαδοποιήσεις** (όχι λίγες/πολλές)
- **Απλό πλάτος** (π.χ. 5, 10)
- **Πλήρης κάλυψη** του εύρους τιμών χωρίς κενά/επικαλύψεις

## Ραβδογράμματα

Το **ραβδόγραμμα** χρησιμοποιείται για **ποιοτικές** ή **διακριτές ποσοτικές** μεταβλητές. Κάθε κατηγορία ή τιμή απεικονίζεται με **μια ξεχωριστή ράβδο**.

- Ο **άξονας x** δείχνει τις κατηγορίες ή τις τιμές.
- Ο **άξονας y** δείχνει τη συχνότητα ή τη σχετική συχνότητα.
- Οι ράβδοι **δεν εφάπτονται** μεταξύ τους.

## Ιστογράμματα

Το **ιστόγραμμα** απεικονίζει **ομαδοποιημένα ποσοτικά δεδομένα**.

\

Οι τιμές χωρίζονται σε **ομάδες (διαστήματα)** και κάθε ομάδα εκπροσωπείται από ένα **ορθογώνιο** του οποίου το ύψος είναι η συχνότητα.

- Οι στήλες **ακουμπούν μεταξύ τους** (τα διαστήματα είναι συνεχόμενα)

## Πολύγωνο συχνοτήτων

- Σημειώνουμε το **κέντρο κάθε κλάσης**.  
- Συνδέουμε τα σημεία κατά σειρά → **πολύγωνο**.  
- Χρήσιμο για σύγκριση δύο κατανομών στο ίδιο γράφημα.

# Ερωτήσεις

## Ερώτηση 1

Ο παρακάτω πίνακας δείχνει τον αριθμό αδελφών που έχουν τα παιδιά μιας τάξης. **Συμπληρώστε τις τιμές που λείπουν:**

| Αριθμός Αδελφών | Συχνότητα (f) | Σχετική Συχνότητα | Ποσοστό (%) |
|-----------------|---------------|-------------------|-------------|
| 0               | 5             | 0.20              | 20%         |
| 1               | (α)           | 0.40              | (β)         |
| 2               | 7             | (γ)               | 28%         |
| 3               | 3             | 0.12              | 12%         |
| **Σύνολο**      | **(δ)**       | **1.00**          | **100%**    |

::: {.fragment .callout-note}
## Απαντήσεις

- (α): 10
- (β): 40%
- (γ): 0.28
- (δ): 25

:::

## Ερώτηση 2

Ένας φοιτητής δημιούργησε τον παρακάτω πίνακα, αλλά έκανε **ΕΝΑ λάθος**. Ποιο είναι;

| Ηλικία Παιδιού | f  | Σχετική Συχνότητα | Ποσοστό |
|----------------|---:|------------------:|--------:|
| 3              | 12 | 0.24              | 24%     |
| 4              | 18 | 0.36              | 36%     |
| 5              | 15 | 0.30              | 30%     |
| 6              | 5  | 0.12              | 10%     |
| **Σύνολο**     | 50 | 1.02              | 100%    |

::: {.fragment .callout-note}
## Απάντηση
Το λάθος έγινε στη σχετική συχνότητα για την ηλικία 6 ετών. Έπρεπε να είναι
0.10.
:::

## Ερώτηση 3

Με βάση το ραβδόγραμμα να συπληρωθεί ο πίνακας συχνοτήτων:

```{r}
#| label: fig-barplot-missing
#| fig-cap: "Προτίμηση φρούτων από παιδιά νηπιαγωγείου"

library(ggplot2)

# Δεδομένα
fruit_data <- data.frame(
  Φρούτο = c("Μήλο", "Μπανάνα", "Πορτοκάλι", "Σταφύλι", "Αχλάδι"),
  Συχνότητα = c(12, 18, 15, 9, 6)
)

# Γράφημα
ggplot(fruit_data, aes(x = Φρούτο, y = Συχνότητα)) +
  geom_bar(stat = "identity", fill = "steelblue", width = 0.7) +
  geom_text(aes(label = Συχνότητα), vjust = -0.5, size = 5) +
  labs(
    title = "Προτίμηση Φρούτων",
    x = "Τύπος Φρούτου",
    y = "Αριθμός Παιδιών"
  ) +
  theme_minimal(base_size = 14) +
  theme(
    plot.title = element_text(hjust = 0.5, face = "bold"),
    axis.text.x = element_text(angle = 0)
  ) +
  ylim(0, 20)
```


::: {style="font-size: 0.7em;"}

| Φρούτο     | Συχνότητα (f) | Σχετική Συχνότητα | Ποσοστό (%) |
|------------|---------------|-------------------|-------------|
| Μήλο       | ?             | ?                 | ?           |
| Μπανάνα    | 18            | ?                 | 30%         |
| Πορτοκάλι  | 15            | 0.25              | ?           |
| Σταφύλι    | ?             | 0.15              | 15%         |
| Αχλάδι     | 6             | ?                 | ?           |
| **Σύνολο** | **?**         | **1.00**          | **100%**    |

:::

## Απάντηση 

| Φρούτο     | Συχνότητα (f) | Σχετική Συχνότητα | Ποσοστό (%) |
|------------|:-------------:|:-----------------:|:-----------:|
| Μήλο       | 12            | 0.20              | 20%         |
| Μπανάνα    | 18            | 0.30              | 30%         |
| Πορτοκάλι  | 15            | 0.25              | 25%         |
| Σταφύλι    | 9             | 0.15              | 15%         |
| Αχλάδι     | 6             | 0.10              | 10%         |
| **Σύνολο** | **60**        | **1.00**          | **100%**    |


# Μέτρα θέσης

## Γενικά

* **Μέσος όρος:** Ο αριθμητικός μέσος όρος. Ευαίσθητος σε ακραίες τιμές.
* **Διάμεσος:** Η μεσαία τιμή. Ανθεκτική σε ακραίες τιμές.

Αυτά τα μέτρα μας λένε πού βρίσκεται το «κέντρο» των δεδομένων μας.

## Μέσος όρος

Για τιμές $x_1, x_2, \dots, x_n$:

$$
\bar{x}=\frac{1}{n}\sum_{i=1}^{n} x_i = \frac{x_1+x_2+\dots + x_n}{n}
$$

- Χρησιμοποιείται για **ισοδιαστημικές/αναλογικές** μεταβλητές
- Ευαίσθητος στις **ακραίες τιμές**

## Διάμεσος

Η μεσαία τιμή μιας μεταβλητής.

**Υπολογισμός:**

- Ταξινομούμε τις τιμές σε αύξουσα σειρά
- Αν $n$ είναι **περιττός** αριθμός: η μεσαία τιμή
- Αν $n$ είναι **άρτιος** (ζυγός) αριθμός: ο μέσος όρος των δύο μεσαίων

## Εκατοστημόρια

Τα **εκατοστημόρια** είναι μέτρα *σχετικής θέσης*.  
Μας λένε πού βρίσκεται μια συγκεκριμένη τιμή σε σχέση με τις υπόλοιπες τιμές του συνόλου δεδομένων.

\

**Ορισμός**  
Το $k$-οστό εκατοστημόριο (συμβολίζεται $P_k$) είναι η τιμή κάτω από την οποία βρίσκεται το $k\%$ των παρατηρήσεων.

## Εκατοστημόρια

Υπάρχουν κάποιες ειδικές, πολύ συνηθισμένες περιπτώσεις:

* **Διάμεσος:**
    * Είναι το $P_{50}$ (το 50ό εκατοστημόριο).
    * Χωρίζει τα δεδομένα σε δύο ίσα μέρη.

## Εκατοστημόρια - Τεταρτημόρια

* **Τεταρτημόρια:**
    * Χωρίζουν τα δεδομένα σε τέσσερα ίσα μέρη.
    * $Q_1$ (Πρώτο Τεταρτημόριο) = $P_{25}$
    * $Q_2$ (Δεύτερο Τεταρτημόριο) = $P_{50}$ (η Διάμεσος)
    * $Q_3$ (Τρίτο Τεταρτημόριο) = $P_{75}$

# Ερωτήσεις

## Ερώτηση 1

Ένα παιδί βρίσκεται στο 90ό εκατοστημόριο για το ύψος του. Ποιες από τις παρακάτω δηλώσεις είναι ΣΩΣΤΕΣ/ΛΑΘΟΣ;

- α) Το παιδί είναι ψηλότερο από το 90% των παιδιών της ηλικίας του
- β) Το 10% των παιδιών είναι ψηλότερα από αυτό το παιδί
- γ) Το παιδί έχει ύψος 90 cm
- δ) Το παιδί βρίσκεται στο 10% των πιο ψηλών παιδιών

::: {.fragment .callout-note}
## Απαντήσεις
α) Σ, β) Σ, γ) Λ, δ) Σ
:::

## Ερώτηση 2

::: {style="font-size: 0.8em;"}
Οι βαθμολογίες παιδιών και οι συχνότητές τους είναι βρίσκονται στον παρακάτω πίνακα. Υπολογίστε τον μέσο όρο και τη διάμεσο.


| Βαθμός | Συχνότητα (f) |
|-------:|--------------:|
| 5      |             3 |
| 6      |             5 |
| 7      |             8 |
| 8      |             4 |

:::

::: {.fragment .callout-note style="font-size: 0.7em;"}
## Απαντήσεις

**Μέσος όρος:**

$$\bar{x} = \frac{5(3) + 6(5) + 7(8) + 8(4)}{20} = \frac{15 + 30 + 56 + 32}{20} = \frac{133}{20} = \mathbf{6.65}$$

**β) Διάμεσος:**

- n = 20 (άρτιος), άρα διάμεσος = μέσος των θέσεων 10 και 11
- Θέσεις 1-3: βαθμός 5
- Θέσεις 4-8: βαθμός 6
- Θέσεις 9-16: βαθμός 7
- Θέσεις 10 και 11 έχουν και οι δύο βαθμό 7
- Διάμεσος = **7**


:::

# Μέτρα διασποράς

## Εύρος

Το εύρος είναι το πιο απλό από τα μέτρα διασποράς και υπολογίζεται ως η διαφορά μεταξύ της μέγιστης και της ελάχιστης τιμής μίας μεταβλητής.

$$
R = max(X) - min(X)
$$

Το έυρος, αν και είναι πάρα πολύ εύκολο να υπολογιστεί, δυστυχώς είναι πολύ ευαίσθητο σε ακραίες τιμές.

## Ενδοτεταρτημοριακό εύρος

Η ιδέα είναι ίδια με αυτή του εύρους, ωστόσο, υπολογίζουμε τη διαφορά μεταξύ του πρώτου και του τρίτου τερτημορίου των τιμών μιας μεταβλητής.

$$
IQR = Q3-Q1 = P_{75} - P_{25}
$$

Το ενδοτεταρτημοριακό εύρος δε μας δίνει πόσο απέχουν μεταξύ τους η ελάχιστη και η μέγιστη τιμή των μετρήσεων μιας μεταβλητής αλλά την απόσταση μεταξύ δύο τιμών ανάμεσα στις οποίες βρίσκεται το 50% των (μεσαίων) μετρήσεων μιας μεταβλητής.

## Απόκλιση

* **Απόκλιση** είναι η απόσταση μιας παρατήρησης ($x_i$) από τη μέση τιμή ($μ$)
* Απόκλιση = $x_i - \mu$

**Πρόβλημα:** Το άθροισμα των αποκλίσεων είναι *πάντα* μηδέν.

## Τετράγωνο των αποκλίσεων

Για να λύσουμε το πρόβλημα με τις αρνητικές τιμές, υψώνουμε κάθε απόκλιση στο τετράγωνο.

**Άθροισμα Τετραγώνων** (Sum of Squares - $SS$):
$$ SS = \sum_{i=1}^n (x_i - \mu)^2 $$

## Διασπορά

Η **Διασπορά** είναι απλά η *μέση τετραγωνική απόκλιση*.

* Βρίσκουμε το "μέσο όρο" των τετραγωνικών αποκλίσεων.
* Διαιρούμε το Άθροισμα Τετραγώνων ($SS$) με το μέγεθος του δείγματος ($n$).

$$ s^2 = \frac{\sum_{i=1}^n(x_i - \mu)^2}{n} = \frac{SS}{n} $$

## Τυπική απόκλιση

* Η μονάδα μέτρησης της διασποράς είναι "τετραγωνική"
* Παίρνουμε την **τετραγωνική ρίζα** της διασποράς για να επιστρέψουμε στις αρχικές μονάδες μέτρησης.
* Αυτό είναι η **τυπική απόκλιση**.

**Ορισμός:**
$$ s = \sqrt{s^2} = \sqrt{\frac{\sum_{i = 1}^n (x_i - \mu)^2}{n}} $$

## Διόρθωση για δείγματα

**Διασπορά:**

$$
s^2 = \frac{\sum_{i=1}^n (x_i - \bar{x})^2}{n - 1} = \frac{SS}{n - 1}
$$

**Τυπική απόκλιση:**
$$ s = \sqrt{s^2} = \sqrt{\frac{\sum_{i = 1}^n(x_i - \bar{x})^2}{n - 1}} $$

# Ερωτήσεις

## Ερώτηση 1

:::{style="font-size: 0.8em;"}

Οι ηλικίες (σε μήνες) 6 παιδιών είναι:

```
48, 50, 49, 51, 50, 48
```

Ένα νέο παιδί μπαίνει στην τάξη με ηλικία 72 μήνες. Τι συμβαίνει με το εύρος και το IQR;

- α) Και το εύρος και το IQR αυξάνονται σημαντικά  
- β) Το εύρος αυξάνεται σημαντικά, το IQR μένει (περίπου) το ίδιο  
- γ) Το IQR αυξάνεται σημαντικά, το εύρος μένει το ίδιο  
- δ) Και τα δύο μένουν το ίδιο

:::

::: {.fragment .callout-note style="font-size: 0.8em;"}
## Η απάντηση είναι το (β)

*Επεξήγηση:*

- Αρχικό εύρος: R = 51 - 48 = 3
- Με το νέο παιδί: R = 72 - 48 = 24
- Το IQR εξαρτάται από το $Q_1$ και $Q_3$, όχι από τις ακραίες τιμές
- Το IQR παραμένει σχεδόν το ίδιο γιατί το 72 επηρεάζει μόνο την ουρά της κατανομής

:::

## Ερώτηση 2

```{r}

#| label: fig-boxplot-iqr
#| fig-cap: "Box plot χρόνων ολοκλήρωσης άσκησης"
#| fig-width: 6
#| fig-height: 5

library(ggplot2)

completion_times <- c(25, 30, 35, 40, 40, 45, 48, 50, 52, 55, 60, 60, 65, 70, 90)


ggplot(data.frame(Χρόνος = completion_times), aes(x = "", y = Χρόνος)) +
  geom_boxplot(fill = "lightblue", outlier.color = "red", outlier.size = 3, width = 0.5) +
  scale_y_continuous(breaks = seq(20, 100, by = 10)) +
  labs(
    title = "Χρόνοι Ολοκλήρωσης Άσκησης (δευτερόλεπτα)",
    y = "Χρόνος (δευτερόλεπτα)",
    x = ""
  ) +
  theme_minimal(base_size = 14) +
  theme(
    plot.title = element_text(hjust = 0.5, face = "bold"),
    axis.text.x = element_blank(),
    axis.ticks.x = element_blank(),
    panel.grid.major.y = element_line(color = "gray80")
  )
```

## Ερώτηση 2

Με βάση το θηκόγραμμα:

- α) Ποιο είναι το IQR;  
- β) Τι ποσοστό των παιδιών ολοκλήρωσε την άσκηση μεταξύ 40 και 60 δευτερολέπτων;  

::: {.fragment .callout-note style="font-size: 0.8em;"}
## Απαντήσεις

α) 20, β) 50%

:::

## Ερώτηση 3

Ποιο από τα παρακάτω σύνολα δεδομένων έχει IQR = 0 αλλά όχι s² = 0;

- α) 5, 5, 5, 5, 5, 5, 5
- β) 1, 5, 5, 5, 5, 5, 9
- γ) 3, 4, 5, 6, 7
- δ) Κανένα - αν IQR = 0 τότε πάντα s² = 0

::: {.fragment .callout-note style="font-size: 0.8em;"}
## Η σωστή απάντηση είναι το (β)

:::



# Μέρος Β: Έλεγχος Υποθέσεων

## Τυπικό σφάλμα

Το τυπικό σφάλμα της εκτίμησης $\bar{x}$ δίνεται από τον τύπο:

$$
\text{se} = \frac{s}{\sqrt{n}}
$$

## Ενδεχόμενα και πιθανότητες

**Ενδεχόμενο:**  
Κάτι που μπορεί να συμβεί. Για παράδειγμα, να φέρω γράμματα αν "στρίψω" ένα νόμισμα.

\

**Πιθανότητα:**  
Πόσο συχνά συμβαίνει ένα συγκεκριμένο ενδεχόμενο σε σχέση με όλα τα υπόλοιπα δυνατά ενδεχόμενα.

## Κατανομή πιθανοτήτων

Η κατανομή πιθανοτήτων μας δίνει τις πιθανότητες για κάθε πιθανό ενδεχόμενο.

## Κανονική κατανομή

Οι συνεχείς μεταβλητές ακολουθούν συχνά την κανονική κατανομή.

Ιδιότητες:

- Συμμετρική γύρω από τη μέση τιμή
- 68% των τιμών βρίσκονται εντός ±1 τυπικής απόκλισης
- 95% των τιμών βρίσκονται εντός ±2 τυπικών αποκλίσεων
- 99.7% των τιμών βρίσκονται εντός ±3 τυπικών αποκλίσεων

## Τυπικές τιμές (z-scores)

Έστω ότι έχω την τυχαία μεταβλητή $X$. Η μεταβλητή αυτή έχει:

* Μία πραγματική **μέση τιμή** $\mu$.
* Μία πραγματική **τυπική απόκλιση** $\sigma$.

Η μετατροπή:
$$
z = \frac{X-\mu}{\sigma}
$$

ονομάζεται τυπική τιμή (z-score)

## Ιδιότητες z-scores

Οι τυπικές τιμές έχουν ορισμένες πολύ χρήσιμες ιδιότητες:

* Έχουν μέση τιμή 0
* Έχουν τυπική απόκλιση 1
* Ακολουθούν την ίδια κατανομή με την τυχαία μεταβλητή $X$

## Έλεγχος υποθέσεων - Ορισμός

> **Ορισμός**
>
> Έλεγχος μίας υπόθεσης είναι μία στατιστική μέθοδος που χρησιμοποιεί τα δεδομένα ενός δείγματος για να αξιολογήσει μία υπόθεση για τον πληθυσμό

## Βήμα 1: Διατύπωση υποθέσεων

Το βήμα αυτό περιλαμβάνει τον ορισμό δύο συμπληρωματικών υποθέσεων:

* $H_0$: Η **μηδενική υπόθεση** συνήθως λέει ότι δεν υπάρχει αλλαγή/διαφορά στον πληθυσμό.
* $H_1$: Η **εναλλακτική υπόθεση** είναι το συμπλήρωμα της $H_0$. Συνήθως, αποτυπώνει την περίπτωση να υπάρχει μία αλλαγή/διαφορά/σχέση.

## Βήμα 2: Το στατιστικό

> **Ορισμός**
>
> Στατιστικό ονομάζεται οποιαδήποτε μαθηματική έκφραση περιλαμβάνει αριθμούς και τυχαίες μεταβλητές.

Η **τυπική τιμή** είναι ένα στατιστικό.

Τα στατιστικά έχουν **κατανομές**.

## Βήμα 3: Επίπεδο σημαντικότητας

Το επίπεδο σημαντικότητας ορίζει πόσο μακριά ανεχόμαστε να "πέσει" η μέτρηση στο δείγμα μας από την τιμή που ελέγχουμε.

\

Αν πούμε ότι πιθανότητα εμφάνισης μιας τέτοιας τιμής κάτω από 5% είναι απαράδεκτη, τότε το επίπεδο σημαντικότητας είναι 0.05 ($\alpha = 0.05$)

## Βήμα 4: Απόφαση

Συγκρίνουμε την τιμή του στατιστικού με τις κρίσιμες τιμές που προκύπτουν από την κατανομή του στατιστικού.

Αν η τιμή του στατιστικού πέσει στην περιοχή απόρριψης, απορρίπτουμε την $H_0$.

## Σφάλματα στον έλεγχο υποθέσεων

> **Ορισμός**
>
> Το **Σφάλμα Τύπου I** συμβαίνει όταν ο/η ερευνητής/τρια απορρίπτει την $H_0$, όταν στην πραγματικότητα αυτή είναι αληθής.

Η στάθμη σημαντικότητας για έναν έλεγχο υποθέσεων είναι η πιθανότητα ο έλεγχος να καταλήξει σε Σφάλμα Τύπου I.

## Σφάλματα στον έλεγχο υποθέσεων

> **Ορισμός**
>
> Το **Σφάλμα Τύπου II** συμβαίνει όταν ο/η ερευνητής/τρια αποτυγχάνει να απορρίψει την $H_0$, όταν στην πραγματικότητα αυτή **δεν** είναι αληθής.

## t-test με ένα δείγμα

Το στατιστικό του ελέγχου είναι:

$$
t = \frac{\bar{x} - \mu}{\frac{s}{\sqrt{n}}} \sim t_{n-1}
$$

όπου $t_{n-1}$ είναι η κατανομή Student με $n-1$ βαθμούς ελευθερίας.

## Κατανομή Student

Η κατανομή Student:

- Μοιάζει με την κανονική κατανομή
- Έχει "παχύτερες ουρές" για μικρό $n$
- Καθώς το $n$ αυξάνεται, πλησιάζει την κανονική κατανομή

## t-test ανεξάρτητων δειγμάτων

Χρησιμοποιείται για τη σύγκριση δύο ανεξάρτητων ομάδων.

**Υποθέσεις:**
$$H_0: \mu_1 = \mu_2$$
$$H_1: \mu_1 \neq \mu_2$$

## Το στατιστικό - ανεξάρτητα δείγματα

$$
t = \frac{(\bar{x}_1 - \bar{x}_2) - (\mu_1 - \mu_2)}{se_{(\bar{x}_1-\bar{x}_2)}} \sim t_{n_1+n_2-2}
$$

Το τυπικό σφάλμα υπολογίζεται με τη συγκεντρωτική διασπορά:

$$
se_{(\bar{x}_1-\bar{x}_2)} = \sqrt{\frac{s^2_p}{n_1}+ \frac{s^2_p}{n_2}}
$$

## Συγκεντρωτική διασπορά

$$
s_p^2 = \frac{\sum (x_i - \bar{x}_1)^2 + \sum (x_i - \bar{x}_2)^2}{n_1 + n_2 - 2}
$$

## t-test εξαρτημένων δειγμάτων

Χρησιμοποιείται όταν μετράμε την ίδια ομάδα δύο φορές (π.χ. πριν και μετά από μια παρέμβαση).

**Βήμα 1:** Υπολογίζουμε τις διαφορές $d_i = x_{μετά,i} - x_{πριν,i}$

**Βήμα 2:** Εφαρμόζουμε t-test με ένα δείγμα στις διαφορές

## Το στατιστικό - εξαρτημένα δείγματα

$$
t = \frac{\bar{d} - \mu_d}{se} \sim t_{n - 1}
$$

όπου:
$$
se = \frac{s_d}{\sqrt{n}}
$$

και $s_d$ είναι η τυπική απόκλιση των διαφορών.


## Ερμηνεία αποτελεσμάτων

Αν **απορρίψουμε** την $H_0$:

- Υπάρχουν στατιστικά σημαντικά στοιχεία για διαφορά/αλλαγή
- Αυτό δεν σημαίνει απαραίτητα πρακτική σημαντικότητα

Αν **δεν απορρίψουμε** την $H_0$:

- Δεν υπάρχουν επαρκή στοιχεία για διαφορά
- Αυτό δεν αποδεικνύει ότι δεν υπάρχει διαφορά

# Ερωτήσεις

## Ερώτηση 1: Τυπικό Σφάλμα

Δύο ερευνητές μέτρησαν τη μέση βαθμολογία παιδιών σε δύο διαφορετικά δείγματα:

**Ερευνητής Α:** n = 25, s = 10  
**Ερευνητής Β:** n = 100, s = 10

Ποιος έχει μικρότερο τυπικό σφάλμα στην εκτίμησή του;

- α) Ερευνητής Α  
- β) Ερευνητής Β  
- γ) Έχουν το ίδιο τυπικό σφάλμα  
- δ) Δεν μπορούμε να το προσδιορίσουμε

::: {.fragment .callout-note style="font-size: 0.8em;"}
## Σωστή απάντηση είναι το (β)

- Ερευνητής Α: $se = \frac{10}{\sqrt{25}} = \frac{10}{5} = 2$
- Ερευνητής Β: $se = \frac{10}{\sqrt{100}} = \frac{10}{10} = 1$
:::

## Ερώτηση 2

Ένα παιδί έχει z-score = 2 σε τεστ νοημοσύνης. Τι σημαίνει αυτό;

- α) Το παιδί πήρε βαθμό 2/100  
- β) Το παιδί είναι 2 τυπικές αποκλίσεις πάνω από το μέσο όρο  
- γ) Το παιδί είναι 2 μονάδες πάνω από το μέσο όρο  
- δ) Το παιδί ανήκει στο 2% των παιδιών

::: {.fragment .callout-note style="font-size: 0.8em;"}
## Σωστή απάντηση είναι το (β)

$z = \frac{X - \mu}{\sigma} = 2$ σημαίνει ότι η τιμή X είναι 2 τυπικές αποκλίσεις πάνω από τη μέση τιμή
:::

## Ερώτηση 3

Ένας ερευνητής ορίζει α = 0.01 αντί για α = 0.05. Τι σημαίνει αυτό;

- α) Είναι λιγότερο πιθανό να απορρίψει την $H_0$  
- β) Είναι πιο πιθανό να απορρίψει την $H_0$  
- γ) Είναι πιο πιθανό να κάνει Σφάλμα Τύπου I  
- δ) Η απόφασή του δεν επηρεάζεται

::: {.fragment .callout-note style="font-size: 0.8em;"}
## Σωστή απάντηση είναι το (α)
:::

## Ερώτηση 4

5 παιδιά εξετάστηκαν πριν και μετά από παρέμβαση. Ελέγξτε την αποτελεσματικότητά της.

| Παιδί | Πριν | Μετά |
|-------|------|------|
| 1     | 10   | 15   |
| 2     | 12   | 16   |
| 3     | 14   | 18   |
| 4     | 11   | 17   |
| 5     | 13   | 16   |




# Ευχαριστώ
