---
title: "Στατιστική στην Εκπαιδευτική Έρευνα"
subtitle: ""
author: "Αλέξανδρος Ρέκκας"
date: "2025-12-19"
format:
  revealjs:
    theme: [default, custom.scss]
    slide-number: true
    logo: logo.jpg
    footer: "Στατιστική στην Εκπαιδευτική Έρευνα · 11ο Μάθημα"
    lang: el
    incremental: false
knitr:
  opts_chunk:
    fig.width: 10
    fig.height: 6
    dev: "svglite"
execute:
  echo: false
---

```{r}
library(showtext)
showtext_auto()
```


# Το t-test με ένα δείγμα

## Το θέμα

Σύμφωνα με κατάλληλα εργαλεία ανίχνευσης μαθησιακών δυσκολιών στην Ελλάδα, η
μέση επίδοση των παιδιών στο τέλος της χρονιάς στην αναγνώριση ομοιοκαταληξίας
βαθμολογείται κατά μέσο όρο με 12 (κλίμακα 0-20)

\

Εφαρμόζετε το πρόγραμμα "Γλωσσικών Παιχνιδιών" για ένα χρονικό
διάστημα 2 εβδομάδων.

\

Θέλετε να ελέγξετε αν το πρόγραμμα διασφαλίζει επιδόσεις καλύτερες από το μέσο
όρο.

## Τα δεδομένα

```{r}

library(kableExtra)

scores <- c(23, 15, 23, 15, 21, 17, 19, 19, 19)

data.frame(
  Μαθητής = c(1:9, "Σύνολο"),
  `Σκορ λεξιλογίου (X)` = c(scores, sum(scores)),
  check.names = FALSE
) |>
  kbl() |>
  kable_styling(font_size = 30, full_width = FALSE) |>
  row_spec(10, bold = TRUE)

```

## Βήμα 1: Διατύπωση υποθέσεων

$$ H_0: \mu = 20 $$
$$ H_1: \mu \neq 20 $$

## Βήμα 2: Υπολογισμός του στατιστικού

$$
t = \frac{\bar{x} - \mu}{se} \sim t_{n-1}
$$


Το στατιστικό $t$ ακολουθεί την κατανομή Student με $n - 1 = 8$ βαθμούς ελευθερίας.

## Βήμα 2: Υπολογισμός του στατιστικού

Το τυπικό σφάλμα $se$ το υπολογίζουμε από τον τύπο:

$$
se = \frac{s}{\sqrt{n}}
$$

Η τυπική απόκλιση της διαφοράς $d$ δίνεται από τον τύπο:

$$
s = \sqrt{\frac{\sum_{i = 1}^n(x_i - \bar{x})^2}{n - 1}}
$$

## Βήμα 3: Απόφαση

Συγκρίνουμε την τιμή $t$ που υπολογίσαμε από το δείγμα μας με την _κρίσιμη
τιμή_, δηλαδή το 97.5% ποσοστημόριο της κατανομής Student με $n - 1$ βαθμούς
ελευθερίας.

\

Ας συμβολίσουμε το ποσοστημόριο αυτό με $t_0$. Τότε, η απόφαση που παίρνουμε είναι:

- Δεχόμαστε την $H_0$, αν $-t_0 \leq t \leq t_0$
- Απορρίπτουμε την $H_0$, αν $t < -t_0$ ή $t > t_0$

# t-test ανεξάρτητων δειγμάτων

## Το θέμα

Δύο τμήματα ενός νηπιαγωγείου συμμετέχουν σε μια έρευνα για τη διδασκαλία των
πρώτων μαθηματικών εννοιών.

- Μία ομάδα διδάχθηκε μέσω ενός νέου προγράμματος με εκπαιδευτικά επιτραπέζια παιχνίδια.
- Μία ομάδα διδάχθηκε με τη χρήση της συνηθισμένης πρακτικής.

\

Στο τέλος τα παιδιά και των δύο ομάδων αξιολογήθηκαν με ένα κατάλληλο τεστ με
μέγιστο βαθμό το 20. Έφερε αποτελέσματα η νέα μέθοδος;

## Τα δεδομένα

| Ομάδα 1 (πείραμα) | Ομάδα 2 (έλεγχος) |
|:-----------------:|:-----------------:|
| 13                | 9                 |
| 14                | 10                |
| 15                | 11                |
| 16                | 12                |
| 17                | 13                |

## Βήμα 1: Διατύπωση υποθέσεων 

$$H_0: \mu_1 = \mu_2$$
$$H_1: \mu_1 \neq \mu_2$$

## Βήμα 2: Υπολογισμός του στατιστικού

\

$$
t = \frac{(\bar{x}_1 - \bar{x}_2) - (\mu_1 - \mu_2)}{se_{(\bar{x}_1-\bar{x_2})}} \sim t_{n_1+n_2-2}
$$

## Βήμα 2: Υπολογισμός του στατιστικού


Το τυπικό σφάλμα της διαφοράς $\bar{x}_1 - \bar{x}_2$ υπολογίζεται από τον τύπο:
$$
se_{(\bar{x}_1-\bar{x}_2)} = \sqrt{\frac{s^2_p}{n_1}+ \frac{s^2_p}{n_2}}
$$

Με $s_p^2$ συμβολίζουμε την **συγκεντρωτική διασπορά** και υπολογίζεται από τον τύπο:


$$
s_p^2 = \frac{\sum (x_i - \bar{x}_1)^2 + \sum (x_i - \bar{x}_2)^2}{n_1 + n_2 - 2}
$$

## Βήμα 3: Απόφαση

Συγκρίνουμε την τιμή του στατιστικού $t$ που υπολογίσαμε από το δείγμα με τα
2.5% και 97.5% ποσοστημόρια της κατανομής Student με $n_1+n_2-2$ βαθμούς
ελευθερίας.

# t-test εξαρτημένων δειγμάτων

## Γενικά

Συχνά, θέλουμε να συγκρίνουμε πώς μία παρέμβαση επηρέασε την εξέλιξη μίας
μεταβλητής.

\

Για παράδειγμα, η χρήση πλαστελίνης στα πλαίσια ενός προγράμματος 8 εβδομάδων
για τη βελτίωση της λεπτής κινητικότητας έχει αποτέλεσμα;

\

Για να το αποφασίσουμε αυτό μπορούμε να αξιολογήσουμε την λεπτή κινητικότητα των
παιδιών πριν και μετά το πρόγραμμα.


## Τα δεδομένα μας

| Μαθητής | Πριν | Μετά |
|:-------:|:----:|:----:|
| 1       | 6    | 5    |
| 2       | 6    | 7    |
| 3       | 4    | 8    |
| 4       | 5    | 9    |
| 5       | 3    | 8    |
| 6       | 4    | 9    |

## Βήμα 1: Υπολογισμός διαφορών


| Μαθητής | Πριν | Μετά |          d |
|:-------:|:----:|:----:|-----------:|
| 1       | 6    | 5    | 5 - 6 = -1 |
| 2       | 6    | 7    |  7 - 6 = 1 |
| 3       | 4    | 8    |  8 - 7 = 1 |
| 4       | 5    | 9    |  9 - 5 = 4 |
| 5       | 3    | 8    |  8 - 3 = 5 |
| 6       | 4    | 9    |  9 - 4 = 5 |

## Βήμα 2: Διατύπωση των υποθέσεων

\

Στην πράξη, το t-test εξαρτημένων δειγμάτων είναι **το ίδιο** με το απλό t-test
για τον έλεγχο της υπόθεσης ότι $\mu_d = 0$.

\

$$H_0: \mu_d = 0$$
$$H_1: \mu_d \neq 0$$

## Βήμα 3: Υπολογισμός του στατιστικού

\

$$
t = \frac{\bar{d} - \mu_d}{se} \sim t_{n - 1}
$$

\

Το στατιστικό $t$ ακολουθεί κατανομή Student με $n-1$ βαθμούς ελευθερίας.

## Βήμα 3: Υπολογισμός του στατιστικού

Το τυπικό σφάλμα $se$ το υπολογίζουμε από τον τύπο:

$$
se = \frac{s_d}{\sqrt{n}}
$$

Η τυπική απόκλιση της διαφοράς $d$ δίνεται από τον τύπο:

$$
s_d = \sqrt{\frac{\sum_{i = 1}^n(d_i - \bar{d})^2}{n - 1}}
$$

## Βήμα 4: Απόφαση

Συγκρίνουμε την τιμή $t$ που υπολογίσαμε από το δείγμα μας με την _κρίσιμη
τιμή_, δηλαδή το 97.5% ποσοστημόριο της κατανομής Student με $n - 1$ βαθμούς
ελευθερίας.

\

Ας συμβολίσουμε το ποσοστημόριο αυτό με $t_0$. Τότε, η απόφαση που παίρνουμε είναι:

- Δεχόμαστε την $H_0$, αν $-t_0 \leq t \leq t_0$
- Απορρίπτουμε την $H_0$, αν $t < -t_0$ ή $t > t_0$

## Το θέμα 

Τα παιδιά δυσκολεύονται να κοιμηθούν το μεσημέρι. Δοκιμάζετε τη χρήση συσκευής
λευκού θορύβου (ήχος βροχής). 

\

Θα μειώσει το χρόνο μέχρι να κοιμηθούν τα παιδιά;

## Τα δεδομένα

| Παιδί | Χωρίς Ήχο (Πριν) | Με Λευκό Θόρυβο (Μετά) |
|:------|:----------------:|:----------------------:|
| 1     | 25               | 15                     |
| 2     | 30               | 20                     |
| 3     | 20               | 12                     |
| 4     | 35               | 25                     |
| 5     | 25               | 13                     |
