---
title: "Στατιστική στην Εκπαιδευτική Έρευνα"
subtitle: "1ο μάθημα"
author: "Αλέξανδρος Ρέκκας"
date: "2025-10-07"
format:
  revealjs:
    theme: [default, custom.scss]
    slide-number: true
    logo: logo.jpg
    footer: "Πανεπιστήμιο Δυτικής Μακεδονίας · Παιδαγωγικό Τμήμα Νηπιαγωγών"
    lang: el
    incremental: false
execute:
  echo: false
---

```{r}
library(showtext)
showtext_auto()
```

# Ανακεφαλαιωτικά

## Κλίμακες μέτρησης

- Ονομαστική
- Διατάξιμη
- Ισοδιαστημική
- Αναλογική

## Συχνότητα

**Μετρήσεις μεταβλητής**
$$X = [4, 5, 5, 6, 6, 6, 7, 8, 8, 9]$$

- Συχνότητα $f(x_i)$: πόσες φορές εμφανίζεται η τιμή $x_i$, π.χ. η τιμή $x_1=4$
- Σχετική συχνότητα $f_r(x_i) = \frac{f(x_i)}{n}$
- Ποσοστιαία συχνότητα: $f_\%(x_i) = 100\times f_r(x_i)$


## Πίνακας συχνοτήτων

| Τιμή | $f$ | $f_r$ | $f_\%$ |
|:---:|:----:|:-----:|:-----:|
| 4 | 1 | 0.10 | 10% |
| 5 | 2 | 0.20 | 20% |
| 6 | 3 | 0.30 | 30% |
| 7 | 1 | 0.10 | 10% |
| 8 | 2 | 0.20 | 20% |
| 9 | 1 | 0.10 | 10% |
| **Σύνολο** | **10** | **1.00** | **100%** |


# Γραφική αναπαράσταση

## Ιστογράμματα

- Για **ποσοτικές** μεταβλητές (ιδίως **αναλογίας**).  
- Οριζόντιος άξονας: **κλάσεις/διαστήματα** τιμών.  
- Κατακόρυφος άξονας: **συχνότητες** (ή σχετικές/ποσοστιαίες).  
- Οι **στήλες εφάπτονται** (συνεχής κλίμακα).  

## Ιστογράμματα

```{r}
#| label: histogram
#| fig-cap: "Ιστόγραμμα κατανομής μαθητών ανά τάξη"
#| echo: false

library(ggplot2)

data <- data.frame(
  value = c(4, 5, 5, 6, 6, 6, 7, 8, 8, 9)
)

ggplot(data, aes(x = value)) +
  geom_histogram(binwidth = 1, fill = "steelblue", color = "white", 
                 boundary = 3.5) +
  scale_x_continuous(breaks = 4:9) +
  labs(title = "Κατανομή μαθητών ανά τάξη",
       x = "Πλήθος μαθητών",
       y = "Συχνότητα") +
  theme_minimal(base_size = 18) +  # Increased base font size
  theme(
    panel.grid.minor = element_blank(),
    plot.title = element_text(size = 22, face = "bold"),  # Larger title
    axis.title = element_text(size = 20),  # Larger axis labels
    axis.text = element_text(size = 16)    # Larger axis text
  )
  
```

## Πολύγωνο συχνοτήτων – Ιδέα

- Σημειώνουμε το **κέντρο κάθε κλάσης**.  
- Συνδέουμε τα σημεία κατά σειρά → **πολύγωνο**.  
- Χρήσιμο για σύγκριση δύο κατανομών στο ίδιο γράφημα.

## Πολύγωνο συχνοτήτων – Ιδέα

```{r}
#| label: polygon
#| fig-cap: "Ιστόγραμμα κατανομής μαθητών ανά τάξη"
#| echo: false

library(ggplot2)

data <- data.frame(
  value = c(4, 5, 5, 6, 6, 6, 7, 8, 8, 9)
)

ggplot(data, aes(x = value)) +
  geom_freqpoly(binwidth = 1, color = "steelblue", linewidth = 1, 
                boundary = 3.5) +
  stat_bin(binwidth = 1, boundary = 3.5, geom = "point", 
           color = "steelblue", size = 3) +
  scale_x_continuous(breaks = 4:9) +
  labs(title = "Πολύγωνο κατανομής μαθητών ανά τάξη",
       x = "Πλήθος μαθητών",
       y = "Συχνότητα") +
  theme_minimal() +
  theme(
    panel.grid.minor = element_blank(),
    plot.title = element_text(size = 22, face = "bold"),  # Larger title
    axis.title = element_text(size = 20),  # Larger axis labels
    axis.text = element_text(size = 16)    # Larger axis text
  )

```



## Παράδειγμα

Δεδομένα (ύψη σε cm):  
95, 100, 102, 105, 108, 110, 112, 115, 118, 120, 121, 123, 125


## Ραβδογράμματα

- Για ονομαστικές ή διατάξιμες μεταβλητές.
- Οι στήλες **ΔΕΝ εφάπτονται**.
- Η σειρά μπορεί να είναι **αλφαβητική** ή **κατά συχνότητα**.  
- Οι άξονες: κατηγορίες (x), συχνότητα/ποσοστό (y).

---

## Παράδειγμα

Έρευνα στην τάξη: «Αγαπημένο παιχνίδι»

| Κατηγορία | Συχνότητα |
|---|---:|
| Τουβλάκια | 9 |
| Κούκλες | 7 |
| Παζλ | 4 |
| Αυτοκινητάκια | 6 |


# Μέτρα θέσης

## Γενικά

> **Στόχος**
>
> Να περιγράψουμε **κεντρική τάση** μιας κατανομής. Δηλαδή, να βρούμε εκείνη την
> τιμή γύρω από την οποία συγκεντρώνονται οι τιμές μιας μεταβλητής

\

Μέτρα θέσης:

  - Μέση τιμή
  - Διάμεσος
  - Επικρατούσα τιμή


## Μέση τιμή

Για τιμές $x_1, x_2, \dots, x_n$:

$$
\bar{x}=\frac{1}{n}\sum_{i=1}^{n} x_i = \frac{x_1+x_2+\dots + x_n}{n}
$$

- Χρησιμοποιείται για **ποσοτικά** δεδομένα
- Ευαίσθητος στις **ακραίες τιμές** (outliers)


## Παράδειγμα

Δεδομένα: $Χ = [10, 10, 10, 20, 20]$

\

$$
\bar{x}=\frac{10+10+10+20+20}{5}=\frac{70}{5}=14
$$


## Ορισμός Διάμεσου (Median)

- Ταξινόμησε τις τιμές **αύξουσα**.  
- Αν \(n\) **περιττό**: η μεσαία τιμή.  
- Αν \(n\) **ζυγό**: ο μέσος όρος των δύο μεσαίων.

Παράδειγμα (περιττό \(n=5\)): \(3, 5, 7, 8, 12 \Rightarrow \tilde{x}=7\)

Παράδειγμα (ζυγό \(n=6\)): \(2, 4, 5, 7, 9, 11 \Rightarrow \tilde{x}=(5+7)/2=6\)

---

## Παράδειγμα Διάμεσου – Άσκηση

Βρες τη **διάμεσο**: \(4, 9, 1, 3, 7, 7, 2\)

1. Ταξινόμηση: \(1, 2, 3, 4, 7, 7, 9\)  
2. \(n=7\) (περιττό) → \(\tilde{x}=4\)

*Συζήτηση:* Τι θα γίνει αν προσθέσουμε τιμή 100;

---

## Ορισμός Επικρατούσας Τιμής (Moda)

- Η τιμή που εμφανίζεται **πιο συχνά**.  
- Μπορεί να υπάρχει **μία** (μονοτροπική), **δύο** (διτροπική) ή **καμία** (όλες μοναδικές).  
- Χρήσιμη για **ονομαστικές** και ποσοτικές μεταβλητές.

---

## Παράδειγμα MODA – Άσκηση

Δεδομένα: \(2, 2, 3, 3, 3, 4, 5\) → **MODA = 3**  
Δεδομένα: «Αγαπημένο φρούτο» → MODA = φρούτο με τη μεγαλύτερη συχνότητα.

**Στην τάξη:**  
Βρες τη moda για: \(5, 7, 5, 8, 9, 7, 7, 6\)

---

## Σύνοψη & Επιλογή Μέτρου

- **Ονομαστική:** MODA  
- **Τακτική:** ΔΙΑΜΕΣΟΣ (και MODA)  
- **Ισοδιαστημική/Αναλογίας:** ΜΕΣΟΣ (αν **δεν** υπάρχουν ακραίες), ΔΙΑΜΕΣΟΣ (αν **υπάρχουν**)

**Γραφήματα:**  
- Ποσοτικές (ratio/interval): **Ιστόγραμμα** + **Πολύγωνο**  
- Κατηγορικές (nominal/ordinal): **Ραβδόγραμμα**

---

## Ευχαριστώ!

Ερωτήσεις / Συζήτηση
