---
title: "Στατιστική στην Εκπαιδευτική Έρευνα"
subtitle: "2ο μάθημα"
author: "Αλέξανδρος Ρέκκας"
date: "2025-10-17"
format:
  revealjs:
    theme: [default, custom.scss]
    slide-number: true
    logo: logo.jpg
    footer: "Πανεπιστήμιο Δυτικής Μακεδονίας · Παιδαγωγικό Τμήμα Νηπιαγωγών"
    lang: el
    incremental: false
execute:
  echo: false
---

```{r}
library(showtext)
showtext_auto()
```

# Ανακεφαλαιωτικά

## Κλίμακες μέτρησης

- Ονομαστική
- Διατάξιμη
- Ισοδιαστημική
- Αναλογική

## Συχνότητα

**Μετρήσεις μεταβλητής**
$$X = [4, 5, 5, 6, 6, 6, 7, 8, 8, 9]$$

- Συχνότητα $f(x_i)$: πόσες φορές εμφανίζεται η τιμή $x_i$, π.χ. η τιμή $x_1=4$
- Σχετική συχνότητα $f_r(x_i) = \frac{f(x_i)}{n}$
- Ποσοστιαία συχνότητα: $f_\%(x_i) = 100\times f_r(x_i)$


## Πίνακας συχνοτήτων

| Τιμή | $f$ | $f_r$ | $f_\%$ |
|:---:|:----:|:-----:|:-----:|
| 4 | 1 | 0.10 | 10% |
| 5 | 2 | 0.20 | 20% |
| 6 | 3 | 0.30 | 30% |
| 7 | 1 | 0.10 | 10% |
| 8 | 2 | 0.20 | 20% |
| 9 | 1 | 0.10 | 10% |
| **Σύνολο** | **10** | **1.00** | **100%** |


# Γραφική αναπαράσταση

## Ιστογράμματα

- Για **ποσοτικές** μεταβλητές (ιδίως **αναλογίας**).  
- Οριζόντιος άξονας: **κλάσεις/διαστήματα** τιμών.  
- Κατακόρυφος άξονας: **συχνότητες** (ή σχετικές/ποσοστιαίες).  
- Οι **στήλες εφάπτονται** (συνεχής κλίμακα).  

## Ιστογράμματα

```{r}
#| label: histogram
#| fig-cap: "Ιστόγραμμα κατανομής μαθητών ανά τάξη"
#| echo: false

library(ggplot2)

data <- data.frame(
  value = c(4, 5, 5, 6, 6, 6, 7, 8, 8, 9)
)

ggplot(data, aes(x = value)) +
  geom_histogram(binwidth = 1, fill = "steelblue", color = "white", 
                 boundary = 3.5) +
  scale_x_continuous(breaks = 4:9) +
  labs(title = "Κατανομή μαθητών ανά τάξη",
       x = "Πλήθος μαθητών",
       y = "Συχνότητα") +
  theme_minimal(base_size = 18) +  # Increased base font size
  theme(
    panel.grid.minor = element_blank(),
    plot.title = element_text(size = 22, face = "bold"),  # Larger title
    axis.title = element_text(size = 20),  # Larger axis labels
    axis.text = element_text(size = 16)    # Larger axis text
  )
  
```

## Πολύγωνο συχνοτήτων – Ιδέα

- Σημειώνουμε το **κέντρο κάθε κλάσης**.  
- Συνδέουμε τα σημεία κατά σειρά → **πολύγωνο**.  
- Χρήσιμο για σύγκριση δύο κατανομών στο ίδιο γράφημα.

## Πολύγωνο συχνοτήτων – Ιδέα

```{r}
#| label: polygon
#| fig-cap: "Ιστόγραμμα κατανομής μαθητών ανά τάξη"
#| echo: false

library(ggplot2)

data <- data.frame(
  value = c(4, 5, 5, 6, 6, 6, 7, 8, 8, 9)
)

ggplot(data, aes(x = value)) +
  geom_freqpoly(binwidth = 1, color = "steelblue", linewidth = 1, 
                boundary = 3.5) +
  stat_bin(binwidth = 1, boundary = 3.5, geom = "point", 
           color = "steelblue", size = 3) +
  scale_x_continuous(breaks = 4:9) +
  labs(title = "Πολύγωνο κατανομής μαθητών ανά τάξη",
       x = "Πλήθος μαθητών",
       y = "Συχνότητα") +
  theme_minimal() +
  theme(
    panel.grid.minor = element_blank(),
    plot.title = element_text(size = 22, face = "bold"),  # Larger title
    axis.title = element_text(size = 20),  # Larger axis labels
    axis.text = element_text(size = 16)    # Larger axis text
  )

```



## Παράδειγμα

Δεδομένα (ύψη σε cm):  
95, 100, 102, 105, 108, 110, 112, 115, 118, 120, 121, 123, 125


## Ραβδογράμματα

- Για ονομαστικές ή διατάξιμες μεταβλητές.
- Οι στήλες **ΔΕΝ εφάπτονται**.
- Η σειρά μπορεί να είναι **αλφαβητική** ή **κατά συχνότητα**.  
- Οι άξονες: κατηγορίες (x), συχνότητα/ποσοστό (y).

---

## Παράδειγμα

Έρευνα στην τάξη: «Αγαπημένο παιχνίδι»

| Κατηγορία | Συχνότητα |
|---|---:|
| Τουβλάκια | 9 |
| Κούκλες | 7 |
| Παζλ | 4 |
| Αυτοκινητάκια | 6 |


# Μέτρα θέσης

## Γενικά

> **Στόχος**
>
> Να περιγράψουμε **κεντρική τάση** μιας κατανομής. Δηλαδή, να βρούμε εκείνη την
> τιμή γύρω από την οποία συγκεντρώνονται οι τιμές μιας μεταβλητής

\

Μέτρα θέσης:

  - Μέση τιμή
  - Διάμεσος
  - Επικρατούσα τιμή


## Μέση τιμή

Για τιμές $x_1, x_2, \dots, x_n$:

$$
\bar{x}=\frac{1}{n}\sum_{i=1}^{n} x_i = \frac{x_1+x_2+\dots + x_n}{n}
$$

- Χρησιμοποιείται για **ισοδιαστημικές/αναλογικές** μεταβλητές
- Ευαίσθητος στις **ακραίες τιμές**


## Παράδειγμα

Δεδομένα: $Χ = [10, 10, 10, 20, 20]$

\

$$
\bar{x}=\frac{10+10+10+20+20}{5}=\frac{70}{5}=14
$$

## Άσκηση

Έστω ότι έχουμε το ιστόγραμμα:

```{r}
#| label: exercise_mean
#| echo: false

library(ggplot2)

data <- data.frame(
  value = c(4,4,4,4,5,5,5,5,5,5,6,6,6,6,6,6,7,7,7,7)
)

ggplot(data, aes(x = value)) +
  geom_histogram(binwidth = 1, fill = "steelblue", color = "white", 
                 boundary = 3.5) +
  scale_x_continuous(breaks = 4:7) +
  labs(title = "Αριθμός κύβων για την κατασκευή του πύργου",
       x = "Αριθμός κύβων",
       y = "Συχνότητα") +
  theme_minimal(base_size = 18) +  # Increased base font size
  theme(
    panel.grid.minor = element_blank(),
    plot.title = element_text(size = 32, face = "bold"),  # Larger title
    axis.title = element_text(size = 30),  # Larger axis labels
    axis.text = element_text(size = 30)    # Larger axis text
  )
  
```

Υπολογίστε τη μέση τιμή του δείγματος.



## Διάμεσος

Η μεσαία τιμή μιας μεταβλητής.

\

**Υπολογισμός:**

- Ταξινομούμε τις τιμές σε αύξουσα σειρά
- Αν $n$ είναι **περιττός** αριθμός: η μεσαία τιμή
- Αν $n$ είναι **άρτιος** (ζυγός) αριθμός: ο μέσος όρος των δύο μεσαίων

Παράδειγμα (περιττό \(n=5\)): \(3, 5, 7, 8, 12 \Rightarrow \tilde{x}=7\)

Παράδειγμα (ζυγό \(n=6\)): \(2, 4, 5, 7, 9, 11 \Rightarrow \tilde{x}=(5+7)/2=6\)

---

## Παράδειγμα 

Βρες τη **διάμεσο**: $Χ = [4, 9, 1, 3, 7, 7, 2]$


> **Ερώτηση**
>
> Τι θα γίνει αν προσθέσουμε τιμή 100;

---

## Επικρατούσα τιμή

- Η τιμή που εμφανίζεται **πιο συχνά**
- Μπορεί να υπάρχει **μία** (μονοτροπική), **δύο** (διτροπική) ή **καμία** (όλες μοναδικές).
- Μπορεί να χρησιμοποιηθεί και για κατηγορικές μεταβλητές (ονομαστική ή
  διατάξιμη κλίμακα)

---

## Παράδειγμα

::: {style="font-size: 90%"}

| Χώρος ελεύθερου παιχνιδιού                  | $f$           | $f_\%$      |
|---------------------------------------------|---------------|-------------|
| **Γωνιά με τουβλάκια**                      | 12            | 30.0        |
| Δραματικό παιχνίδι (κουκλόσπιτο/στολές)     | 9             | 22.5        |
| Καλλιτεχνικό εργαστήριο (ζωγραφική/χειροτ.) | 7             | 17.5        |
| Γωνιά ανάγνωσης                             | 6             | 15.0        |
| Τραπέζι πειραμάτων                          | 4             | 10.0        |
| Υπαίθριο παιχνίδι                           | 2             | 5.0         |
| **Σύνολο**                                  | **40**        | **100.0**   |

:::


## Παράδειγμα

| Κατηγορία (Φρούτο κολατσιού) | Συχνότητα (n) | Ποσοστό (%) |
|------------------------------|---------------|-------------|
| **Μήλο**                     | 10            | 25.0        |
| **Μπανάνα**                  | 10            | 25.0        |
| Σταφύλι                      | 8             | 20.0        |
| Πορτοκάλι                    | 6             | 15.0        |
| Αχλάδι                       | 6             | 15.0        |
| **Σύνολο**                   | **40**        | **100.0**   |


---
## Σύνοψη

| Τύπος δεδομένων | Κατάλληλο γράφημα |
|:---|:---|
| **Ποσοτικές**<br>(ισοδιαστημικές/αναλογικές) | Ιστόγραμμα + Πολύγωνο |
| **Κατηγορικές**<br>(ονομαστικές/διατάξιμες) | Ραβδόγραμμα |


## Σύνοψη

::: {tbl-colwidths="[40,60]"}

| Κλίμακα μέτρησης | Κατάλληλο μέτρο θέσης |
|:---|:---|
| **Ονομαστική** | Επικρατούσα τιμή |
| **Διατάξιμη** | Διάμεσος και επικρατούσα τιμή |
| **Ισοδιαστημική<br>Αναλογική** | Μέση τιμή (αν **δεν** υπάρχουν ακραίες), Διάμεσος (αν **υπάρχουν**) |

:::

# Ευχαριστώ!
