---
title: "Στατιστική στην Εκπαιδευτική Έρευνα"
subtitle: "7ο μάθημα"
author: "Αλέξανδρος Ρέκκας"
date: "2025-11-21"
format:
  revealjs:
    theme: [default, custom.scss]
    slide-number: true
    logo: logo.jpg
    footer: "Στατιστική στην Εκπαιδευτική Έρευνα · 7ο Μάθημα"
    lang: el
    incremental: false
knitr:
  opts_chunk:
    fig.width: 10
    fig.height: 6
    dev: "svglite"
execute:
  echo: false
---

```{r}
library(showtext)
showtext_auto()
```

# Ανακεφαλαίωση

## Τυπικό σφάλμα

Το τυπικό σφάλμα της εκτίμησης $\bar{x}$ δίνεται από τον τύπο:

$$
\text{se} = \frac{s}{\sqrt{n}}
$$



## Κατανομή πιθανοτήτων

```{r}

#| echo: false
#| eval: true

x <- seq(-4, 4, by = 0.01)
y <- dnorm(x, mean = 0, sd = 1)
df <- data.frame(x = x, y = y)

p <- ggplot2::ggplot(df, ggplot2::aes(x = x, y = y)) +
  # Add shaded regions for each sigma interval
  ggplot2::geom_ribbon(data = df[df$x >= -3 & df$x <= -2, ],
                        ggplot2::aes(ymin = 0, ymax = y), 
                        fill = "steelblue", alpha = 0.3) +
  ggplot2::geom_ribbon(data = df[df$x >= -2 & df$x <= -1, ],
                        ggplot2::aes(ymin = 0, ymax = y), 
                        fill = "steelblue", alpha = 0.4) +
  ggplot2::geom_ribbon(data = df[df$x >= -1 & df$x <= 0, ],
                        ggplot2::aes(ymin = 0, ymax = y), 
                        fill = "steelblue", alpha = 0.5) +
  ggplot2::geom_ribbon(data = df[df$x >= 0 & df$x <= 1, ],
                        ggplot2::aes(ymin = 0, ymax = y), 
                        fill = "steelblue", alpha = 0.5) +
  ggplot2::geom_ribbon(data = df[df$x >= 1 & df$x <= 2, ],
                        ggplot2::aes(ymin = 0, ymax = y), 
                        fill = "steelblue", alpha = 0.4) +
  ggplot2::geom_ribbon(data = df[df$x >= 2 & df$x <= 3, ],
                        ggplot2::aes(ymin = 0, ymax = y), 
                        fill = "steelblue", alpha = 0.3) +
  # Add the normal curve
  ggplot2::geom_line(linewidth = 1.2, color = "darkblue") +
  # Add vertical lines at sigma boundaries
  ggplot2::geom_vline(xintercept = c(-3, -2, -1, 0, 1, 2, 3), 
                       linetype = "dashed", 
                       color = "gray40", 
                       alpha = 0.7) +
  # Add percentage labels for each region
  ggplot2::annotate("text", x = -3.5, y = 0.02, label = "0,1%", size = 4, family = "sans") +
  ggplot2::annotate("text", x = -2.5, y = 0.05, label = "2,1%", size = 4, family = "sans") +
  ggplot2::annotate("text", x = -1.5, y = 0.12, label = "13,6%", size = 4, family = "sans") +
  ggplot2::annotate("text", x = -0.5, y = 0.18, label = "34,1%", size = 4, family = "sans") +
  ggplot2::annotate("text", x = 0.5, y = 0.18, label = "34,1%", size = 4, family = "sans") +
  ggplot2::annotate("text", x = 1.5, y = 0.12, label = "13,6%", size = 4, family = "sans") +
  ggplot2::annotate("text", x = 2.5, y = 0.05, label = "2,1%", size = 4, family = "sans") +
  ggplot2::annotate("text", x = 3.5, y = 0.02, label = "0,1%", size = 4, family = "sans") +
  # Add cumulative percentage annotations
  ggplot2::annotate("text", x = 0, y = -0.05, label = "68,2%", 
                    size = 5, fontface = "bold", family = "sans") +
  ggplot2::annotate("segment", x = -1, xend = 1, y = -0.04, yend = -0.04, 
                    arrow = ggplot2::arrow(ends = "both", 
                                          length = grid::unit(0.1, "cm"))) +
  ggplot2::annotate("text", x = 0, y = -0.08, label = "95,4%", 
                    size = 5, fontface = "bold", family = "sans") +
  ggplot2::annotate("segment", x = -2, xend = 2, y = -0.07, yend = -0.07, 
                    arrow = ggplot2::arrow(ends = "both", 
                                          length = grid::unit(0.1, "cm"))) +
  ggplot2::annotate("text", x = 0, y = -0.11, label = "99,7%", 
                    size = 5, fontface = "bold", family = "sans") +
  ggplot2::annotate("segment", x = -3, xend = 3, y = -0.10, yend = -0.10, 
                    arrow = ggplot2::arrow(ends = "both", 
                                          length = grid::unit(0.1, "cm"))) +
  # Customize scales and labels with Greek text
  ggplot2::scale_x_continuous(breaks = -3:3, 
                              labels = c("-3σ", "-2σ", "-1σ", "μ", "+1σ", "+2σ", "+3σ")) +
  ggplot2::scale_y_continuous(expand = ggplot2::expansion(mult = c(0.15, 0.05))) +
  # Add labels and theme with Greek text
  ggplot2::labs(title = "Τυπική Κανονική Κατανομή",
                subtitle = "Ποσοστό παρατηρήσεων εντός κάθε τυπικής απόκλισης",
                x = "Τυπικές Αποκλίσεις από τον Μέσο",
                y = "Πυκνότητα Πιθανότητας") +
  ggplot2::theme_minimal() +
  ggplot2::theme(plot.title = ggplot2::element_text(size = 17, face = "bold", hjust = 0.5, family = "sans"),
                 plot.subtitle = ggplot2::element_text(size = 13, hjust = 0.5, family = "sans"),
                 axis.title = ggplot2::element_text(size = 11, family = "sans"),
                 axis.text = ggplot2::element_text(size = 10, family = "sans"),
                 panel.grid.minor = ggplot2::element_blank(),
                 panel.grid.major = ggplot2::element_line(color = "gray90"))

# Display the plot
print(p)

```

## Τυπικές τιμές (z-scores)

Έστω ότι έχω την τυχαία μεταβλητή $X$. Η μεταβλητή αυτή έχει:

* Μία πραγματική **μέση τιμή** $\mu$.
* Μία πραγματική **τυπική απόκλιση** $\sigma$.

Η μετατροπή:
$$
z = \frac{X-\mu}{\sigma}
$$

ονομάζεται τυπική τιμή (z-score)

## Τυπικές τιμές (z-scores)

Οι τυπικές τιμές έχουν ορισμένες πολύ χρήσιμες ιδιότητες:

* Έχουν μέση τιμή 0
* Έχουν τυπική απόκλιση 1
* Ακολουθούν την ίδια κατανομή με την τυχαία μεταβλητή $X$


# Έλεγχος υποθέσεων

## Η λογική

\

> **Ορισμός**
>
> Έλεγχος μίας υπόθεσης είναι μία στατιστική μέθοδος που χρησιμοποιεί τα δεδομένα
> ενός δείγματος για να αξιολογήσει μία υπόθεση για τον πληθυσμό

## Το παράδειγμα

Για τα επόμενα, θα χρησιμοποιήσουμε το παρκάτω παράδειγμα:

* Έχουμε δείγμα 25 μαθητών των οποίων μετρήσαμε τα ύψη ($X$: το ύψος του μαθητή)
* Υποθέτουμε ότι τα τα ύψη των μαθητών προέρχονται από μία κανονική κατανομή
* Ο μέσος όρος του ύψους στο δείγμα είναι $\bar{x} = 108$
* H **πραγματική** τυπική απόκλιση είναι $\sigma = 4$

## Το παράδειγμα

Άρα, το τυπικό σφάλμα του μέσου όρου $\bar{x}$ είναι:
$$
\text{se}(\bar{x}) = \frac{\sigma}{\sqrt{n}} = \frac{4}{\sqrt{25}} = \frac{4}{5} = 0.8
$$

## 1ο βήμα: Διατύπωση της υπόθεσης

Το βήμα αυτό περιλαμβάνει τον ορισμό δύο συμπληρωματικών υποθέσεων:

* $H_0$: Η **μηδενική υπόθεση** συνήθως λέει ότι δεν υπάρχει αλλαγή/διαφορά στον
  πληθυσμό. Γενικά, διατυπώνει την περίπτωση να μην υπάρχει καμία σχέση μεταξύ
  των ποσοτήτων που μελετάμε.
* $H_1$: Η **εναλλακτική υπόθεση** είναι το συμπλήρωμα (η αντιστροφή) της
  $H_0$. Συνήθως, αποτυπώνει την περίπτωση να υπάρχει μία αλλαγή/διαφορά/σχέση.

## 1ο βήμα: Διατύπωση της υπόθεσης

Για παράδειγμα, θέλω να ελέγξω αν η μέση τιμή του ύψους των μαθητών νηπιαγωγείου
της Φλώρινας είναι 100 cm.

\

\

$H_0$: Το μέσο ύψος τον μαθητών είναι 100 cm ($\mu = 100$)  

\

$H_1$: Το μέσο ύψος τον μαθητών δεν είναι 100 cm ($\mu \neq 100$)  

## 2ο βήμα: Καθορισμός του στατιστικού

> **Ορισμός**
>
> Στατιστικό ονομάζεται οποιαδήποτε μαθηματική έκφραση περιλαμβάνει
> αριθμούς και τυχαίες μεταβλητές, π.χ. το $3X+2$ έιναι ένα στατιστικό.

\

Η **τυπική τιμή** είναι ένα στατιστικό.

## 2ο βήμα: Καθορισμός του στατιστικού

\

Τα στατιστικά έχουν **κατανομές**.  

\

Η τυπική τιμή υπό την προϋπόθεση ότι ισχύει η
$H_0$ είναι:

$$
z = \frac{\bar{x} - 100}{\frac{\sigma}{\sqrt{n}}} \sim N(0, 1)
$$

\

Αφού η κατανομή του στατιστικού είναι γνωστή, είναι γνωστά και τα
**ποσοστημόριά** της.

  
## 3ο βήμα: Επιπέδο σημαντικότητας

Το επίπεδο σημαντικότητας ορίζει πόσο μακριά ανεχόμαστε να "πέσει" η μέτρηση στο
δείγμα μας από την τιμή που ελέγχουμε.

\

Αν η $H_0$ ισχύει ($\mu = 100$), πόσο απίθανος ανεχόμαστε να είναι ο μέσος όρος
στο δείγμα μας;

\

Αν πούμε ότι πιθανότητα εμφάνισης μιας τέτοιας τιμής κάτω από 5% είναι
απαράδεκτη, τότε το επίπεδο σημαντικότητας είναι 0.05 ($\alpha = 0.05$)
  

## 4ο βήμα: Απόφαση

```{r}

#| echo: false
#| eval: true


# Generate data for the standard normal distribution
tibble::tibble(
  x = seq(-4, 4, length.out = 1000)
) |>
  dplyr::mutate(y = dnorm(x)) |>
  ggplot2::ggplot(ggplot2::aes(x = x, y = y)) +
  # Main distribution curve
  ggplot2::geom_line(linewidth = 1.2, color = "#2C3E50") +
  # Left tail (below 2.5th percentile)
  ggplot2::geom_area(
    data = \(df) dplyr::filter(df, x <= qnorm(0.025)),
    fill = "#3498DB",
    alpha = 0.5
  ) +
  # Right tail (above 97.5th percentile)
  ggplot2::geom_area(
    data = \(df) dplyr::filter(df, x >= qnorm(0.975)),
    fill = "#3498DB",
    alpha = 0.5
  ) +
  # Add vertical lines at the critical values
  ggplot2::geom_vline(
    xintercept = c(qnorm(0.025), qnorm(0.975)),
    linetype = "dashed",
    color = "#2980B9",
    linewidth = 0.8
  ) +
  ggplot2::labs(
    title = "Τυπική Κανονική Κατανομή",
    subtitle = "Οι σκιασμένες περιοχές αντιπροσωπεύουν τα 2,5% των ουρών",
    x = "Τυπική τιμή (z-score)",
    y = "Πυκνότητα πιθανότητας"
  ) +
  ggplot2::theme_minimal() +
  ggplot2::theme(
    plot.title = ggplot2::element_text(size = 16, face = "bold", color = "#2C3E50"),
    plot.subtitle = ggplot2::element_text(size = 12, color = "#7F8C8D"),
    axis.title = ggplot2::element_text(size = 12, color = "#34495E"),
    axis.text = ggplot2::element_text(size = 10, color = "#7F8C8D")
  )
```


## Παράδειγμα

Θέλουμε να δούμε αν η χρήση κουκλοθέατρου κατά την αφήγηση παραμυθιού επηρεάζει
τον χρόνο που τα παιδιά παραμένουν συγκεντρωμένα, σε σύγκριση με την απλή
ανάγνωση από το βιβλίο.

\

Γνωρίζουμε από τη βιβλιογραφία ότι:

* Ο μέσος χρόνος συγκέντρωσης των παιδιών στο νηπιαγωγείο είναι **10 λεπτά**.
* Η τυπική απόκλιση ($\sigma$) είναι **2 λεπτά**.

## Παράδειγμα

Πήραμε τυχαίο δείγμα από 5 παιδιά στα οποία έγινε ανάγνωση με τη χρήση
κουκλοθέατρου:

\

> Παιδί 1: 11 λεπτά
>
> Παιδί 2: 15 λεπτά
>
> Παιδί 3: 13 λεπτά
>
> Παιδί 4: 12 λεπτά
>
> Παιδί 5: 14 λεπτά


## Παράδειγμα

Συχνά ακούμε τους γονείς να λένε: "Έγραψα το γιο μου μπάσκετ για να ψηλώσει". Ισχύει;

\

Από τη βιβλιογραφία γνωρίζουμε:

* Ο εθνικός μέσος όρος για τα αγόρια 5-6 ετών είναι 112 εκατοστά.
* Η τυπική απόκλιση ($\sigma$) του ύψους είναι 5 εκατοστά.


## Παράδειγμα

Πήραμε τυχαίο δείγμα από 5 αγόρια που πηγαίνουν μπάσκετ:

\

> Παιδί 1: 114 εκατοστά
>
> Παιδί 2: 113 εκατοστά
>
> Παιδί 3: 110 εκατοστά
>
> Παιδί 4: 116 εκατοστά
>
> Παιδί 5: 112 εκατοστά

## Σφάλματα στον έλεγχο υποθέσεων

\

> **Ορισμός**
>
> Το **Σφάλμα Τύπου I** συμβαίνει όταν ο/η ερευνητής/τρια απορρίπτει την $H_0$,
> όταν στην πραγματικότητα αυτή είναι αληθής.

\

Η στάθμη σημαντικότητας για έναν έλεγχο υποθέσεων είναι η πιθανότητα ο έλεγχος
να καταλήξει σε Σφάλμα Τύπου I.

## Σφάλματα στον έλεγχο υποθέσεων

> **Ορισμός**
>
> Το **Σφάλμα Τύπου II** συμβαίνει όταν ο/η ερευνητής/τρια αποτυγχάνει να
> απορρίψει την $H_0$, όταν στην πραγματικότητα αυτή **δεν** είναι αληθής.


## Ένα (εντελώς) χαζό παράδειγμα

Τυπώσατε 100 έγχρωμα ενημερωτικά φυλλάδια για την πτυχιακή σας
εργασία. Πληρώσατε ακριβά για χοντρό, ποιοτικό χαρτί των 120 γραμμαρίων (gsm:
γραμμάρια ανά τετραγωνικό μέτρο χαρτιού).

\

Όταν τα παραλαμβάνετε, σας φαίνονται λίγο "λεπτά" στο χέρι. Υποψιάζεστε ότι το
τυπογραφείο χρησιμοποίησε φθηνότερο χαρτί για να γλιτώσει κόστος

## Ένα (εντελώς) χαζό παράδειγμα

Γνωρίζουμε από τον κατασκευαστή του χαρτιού που χρησιμοποιήθηκε ότι:

* Μέσος όρος είναι 120 gsm.
* Τυπική απόκλιση ($\sigma$) είναι 2.

## Ένα (εντελώς) χαζό παράδειγμα

Θέλετε να το ελέγξετε, αλλά δεν μπορείτε να ζυγίσετε απευθείας τα φυλλάδια,
γιατί το βάρος του μελανιού θα επηρεάσει τις μετρήσεις.

\

Υπάρχει ένα τετράγωνο εμβαδού $10\times 10$ εκατοστών που είναι λευκό.

\

Για να το πάρετε όμως πρέπει να κόψετε το κομμάτι και να το ζυγίσετε, οπότε αποφασίζετε να πάρετε ένα δείγμα 5 φυλλαδίων.

## Ένα (εντελώς) χαζό παράδειγμα

Οι μετρήσεις που πήρατε για κάθε κομματάκι είναι:

> Κομμάτι 1: 1.17 γραμμάρια
>
> Κομμάτι 2: 1.16 γραμμάρια
>
> Κομμάτι 3: 1.18 γραμμάρια
>
> Κομμάτι 4: 1.15 γραμμάρια
>
> Κομμάτι 5: 1.19 γραμμάρια

\

Σας έκελψε το τυπογραφείο;
