---
title: "Στατιστική στην Εκπαιδευτική Έρευνα"
subtitle: "9ο μάθημα"
author: "Αλέξανδρος Ρέκκας"
date: "2025-12-05"
format:
  revealjs:
    theme: [default, custom.scss]
    slide-number: true
    logo: logo.jpg
    footer: "Στατιστική στην Εκπαιδευτική Έρευνα · 8ο Μάθημα"
    lang: el
    incremental: false
knitr:
  opts_chunk:
    fig.width: 10
    fig.height: 6
    dev: "svglite"
execute:
  echo: false
---

```{r}
library(showtext)
showtext_auto()
```

# Έλεγχος υποθέσεων


## Παράδειγμα

Θέλουμε να δούμε αν η χρήση κουκλοθέατρου κατά την αφήγηση παραμυθιού επηρεάζει
τον χρόνο που τα παιδιά παραμένουν συγκεντρωμένα, σε σύγκριση με την απλή
ανάγνωση από το βιβλίο.

\

Γνωρίζουμε από τη βιβλιογραφία ότι:

* Ο μέσος χρόνος συγκέντρωσης των παιδιών στο νηπιαγωγείο είναι **10 λεπτά**.
* Η τυπική απόκλιση ($\sigma$) είναι **2 λεπτά**.

## Παράδειγμα

Πήραμε τυχαίο δείγμα από 5 παιδιά στα οποία έγινε ανάγνωση με τη χρήση
κουκλοθέατρου:

\

> Παιδί 1: 11 λεπτά
>
> Παιδί 2: 15 λεπτά
>
> Παιδί 3: 13 λεπτά
>
> Παιδί 4: 12 λεπτά
>
> Παιδί 5: 14 λεπτά


## Σφάλματα στον έλεγχο υποθέσεων

\

> **Ορισμός**
>
> Το **Σφάλμα Τύπου I** συμβαίνει όταν ο/η ερευνητής/τρια απορρίπτει την $H_0$,
> όταν στην πραγματικότητα αυτή είναι αληθής.

\

Η στάθμη σημαντικότητας για έναν έλεγχο υποθέσεων είναι η πιθανότητα ο έλεγχος
να καταλήξει σε Σφάλμα Τύπου I.

## Σφάλματα στον έλεγχο υποθέσεων

> **Ορισμός**
>
> Το **Σφάλμα Τύπου II** συμβαίνει όταν ο/η ερευνητής/τρια αποτυγχάνει να
> απορρίψει την $H_0$, όταν στην πραγματικότητα αυτή **δεν** είναι αληθής.


## Ένα (εντελώς) χαζό παράδειγμα

Τυπώσατε 100 έγχρωμα ενημερωτικά φυλλάδια για την πτυχιακή σας
εργασία. Πληρώσατε ακριβά για χοντρό, ποιοτικό χαρτί των 120 γραμμαρίων (gsm:
γραμμάρια ανά τετραγωνικό μέτρο χαρτιού).

\

Όταν τα παραλαμβάνετε, σας φαίνονται λίγο "λεπτά" στο χέρι. Υποψιάζεστε ότι το
τυπογραφείο χρησιμοποίησε φθηνότερο χαρτί για να γλιτώσει κόστος

## Ένα (εντελώς) χαζό παράδειγμα

Γνωρίζουμε από τον κατασκευαστή του χαρτιού που χρησιμοποιήθηκε ότι:

* Μέσος όρος είναι 120 gsm.
* Τυπική απόκλιση ($\sigma$) είναι 2.

## Ένα (εντελώς) χαζό παράδειγμα

Θέλετε να το ελέγξετε, αλλά δεν μπορείτε να ζυγίσετε απευθείας τα φυλλάδια,
γιατί το βάρος του μελανιού θα επηρεάσει τις μετρήσεις.

\

Υπάρχει ένα τετράγωνο εμβαδού $10\times 10$ εκατοστών που είναι λευκό.

\

Για να το πάρετε όμως πρέπει να κόψετε το κομμάτι και να το ζυγίσετε, οπότε αποφασίζετε να πάρετε ένα δείγμα 5 φυλλαδίων.

## Ένα (εντελώς) χαζό παράδειγμα

Οι μετρήσεις που πήρατε για κάθε κομματάκι είναι:

> Κομμάτι 1: 1.17 γραμμάρια
>
> Κομμάτι 2: 1.16 γραμμάρια
>
> Κομμάτι 3: 1.18 γραμμάρια
>
> Κομμάτι 4: 1.15 γραμμάρια
>
> Κομμάτι 5: 1.19 γραμμάρια

\

Σας έκελψε το τυπογραφείο;

# t-test

## Γιατί;

\

Μέχρι τώρα θεωρούσαμε την τυπική απόκλιση γνωστή.

\

Κατ' επέκταση, θεωρούσαμε το τυπικό σφάλμα γνωστό.

\

Δεν είναι έτσι στην πράξη.

## Εκτίμηση τυπικού σφάλματος

Το τυπικό σφάλμα δίνεται από τη σχέση:

$$
\text{se} = \frac{\sigma}{\sqrt{n}}
$$

Καθώς δε γνωρίζουμε το $\sigma$, το εκτιμούμε από το δείγμα:

$$
s = \sqrt{\frac{\sum_{i = 1}^n(x_i-\bar{x})^2}{n - 1}}
$$

## Εκτίμηση τυπικού σφάλματος

\

Η εκτίμησή μας για το τυπικό σφάλμα με βάση το δείγμα μεγέθους $n$ είναι:

$$
\text{se} = \frac{s}{\sqrt{n}}
$$

## Κατασκευή του ελέγχου

\

Το στατιστικό του πρηγούμενου ελέγχου (z-test), τώρα γίνεται:

$$
t = \frac{\bar{x} - \mu}{\frac{s}{\sqrt{n}}} \sim t_{n-1},
$$

όπου $t_{n-1}$ είναι η κανομή Student με $n-1$ βαθμούς ελευθερίας.

## Η κατανομή Student

```{r}

#| echo: false
#| eval: true


# Create a sequence of x values
x_values <- seq(-4, 4, length.out = 500)

# Define degrees of freedom to compare
df_values <- c(1, 2, 5, 10, 30)

# Create data frame with distributions
distribution_data <- tidyr::expand_grid(
  x = x_values,
  df = df_values
) |>
  dplyr::mutate(
    density = dt(x, df = df),
    Distribution = paste0("t(", df, ")")
  ) |>
  dplyr::bind_rows(
    tibble::tibble(
      x = x_values,
      df = Inf,
      density = dnorm(x),
      Distribution = "Κανονική"
    )
  ) |>
  dplyr::mutate(
    Distribution = factor(Distribution, 
                         levels = c("t(1)", "t(2)", "t(5)", "t(10)", "t(30)", "Κανονική"))
  )

# Create the plot
p <- ggplot2::ggplot(distribution_data, ggplot2::aes(x = x, y = density, color = Distribution, linewidth = Distribution)) +
  ggplot2::geom_line() +
  ggplot2::scale_color_manual(
    values = c("t(1)" = "gray70", "t(2)" = "gray60", "t(5)" = "gray50", 
               "t(10)" = "gray40", "t(30)" = "steelblue", "Κανονική" = "darkblue")
  ) +
  ggplot2::scale_linewidth_manual(
    values = c("t(1)" = 0.6, "t(2)" = 0.6, "t(5)" = 0.6, 
               "t(10)" = 0.6, "t(30)" = 0.8, "Κανονική" = 1.2)
  ) +
  ggplot2::labs(
    title = "Κατανομές t του Student με αυξανόμενους βαθμούς ελευθερίας",
    subtitle = "Σύγκριση με την τυπική κανονική κατανομή",
    x = "x",
    y = "Πυκνότητα πιθανότητας",
    color = "Κατανομή",
    linewidth = "Κατανομή"
  ) +
  ggplot2::theme_minimal() +
  ggplot2::theme(
    plot.title = ggplot2::element_text(size = 17, face = "bold", hjust = 0.5, family = "sans"),
    plot.subtitle = ggplot2::element_text(size = 13, hjust = 0.5, family = "sans"),
    axis.title = ggplot2::element_text(size = 11, family = "sans"),
    axis.text = ggplot2::element_text(size = 10, family = "sans"),
    legend.position = "right",
    legend.title = ggplot2::element_blank(),
    legend.text = ggplot2::element_text(size = 10, family = "sans"),
    panel.grid.minor = ggplot2::element_blank(),
    panel.grid.major = ggplot2::element_line(color = "gray90")
  )

print(p)

```

## Παράδειγμα

Το υπουργείο ζητά οι μαθητές να γνωρίζουν τουλάσχιστον 45 συνδυασμούς
γραμμάτων/ήχων (κεφαλάια, πεζά, ήχοι) για να θεωρούνται "έτοιμοι" για το
δημοτικό. Κάνετε μία τυχαία μέτρηση στην τάξη σας και βρίσκετε σε δείγμα 9
παιδιών τις μετρήσεις:

\

`35,37,39,39,40,41,41,43,45`

\

Είναι η τάξη σας έτοιμη;

## Παράδειγμα

Σύμφωνα με τους ειδικούς παιδαγωγικής και υγιεινής, το επίπεδο θορύβου σε μια
τάξη νηπιαγωγείου δεν πρέπει να υπερβαίνει κατά μέσο όρο τα 70 decibel (dB) ώστε
να μην προκαλείται άγχος στα παιδιά και προβλήματα ακοής. Νομίζετε ότι λόγω κακής ακουστικής στο νηπιαγωγείο που εργάζεστε ο θόρυβος ενδέχεται να ξεπερνά τα φυσιολογικά όρια.


## Παράδειγμα


Για να το ελέγξετε , μετράτε τον θόρυβο με ειδικό μηχάνημα σε 9 αίθουσες. Οι
μετρήσεις σε decibel είναι:
        
\


`69,71,73,73,74,75,75,77,79`

      
